臺灣高等法院民事判決 
109年度重上字第824號
上  訴  人  周南    
            劉振傑  
共      同
訴訟代理人  謝心味律師
上  訴  人  俞昌哲  
訴訟代理人  李永然律師
            黃斐旻律師
            林貴卿律師
被  上訴人  高金伯  
訴訟代理人  金學坪律師
            陳觀民律師
上列當事人間請求塗銷不動產所有權移轉登記等事件，上訴人對
於中華民國109年9月3日臺灣臺北地方法院108年度訴字第5369號
第一審判決提起上訴，被上訴人並為訴之追加，本院於111年10
月4日言詞辯論終結，判決如下：
    主      文
一、原判決主文第一、三、五項即附表1第㈡欄第一、三、五項，
    暨訴訟費用之裁判，均廢棄。
二、上開廢棄部分（不含原判決主文第一項關於「被告周南就前
    述契約標的不動產應有部分之所有權存在」、第三項關於「
    被告劉振傑就前述契約標的不動產應有部分之所有權存在」
    、第五項關於「被告劉振傑就前述契約標的不動產應有部分
    之所有權存在」部分），被上訴人在第一審之訴駁回。
三、其餘上訴駁回。
四、確認上訴人周南與上訴人俞昌哲間，就附表A所示房地，於
    民國一０四年七月十四日所為贈與之債權行為及民國一０四年
    七月二十日所為之所有權移轉登記之物權行為，均不存在。
五、確認上訴人劉振傑與上訴人俞昌哲間，就附表B所示房地，
    於民國一０四年十月八日所為贈與之債權行為及民國一０四年
    十月十五日所為之所有權移轉登記之物權行為，均不存在。
六、確認上訴人劉振傑與上訴人俞昌哲間，就附表C所示房地，
    於民國一０四年十月十六日所為買賣之債權行為及民國一０四
    年十月二十三日所為之所有權移轉登記之物權行為，均不存
    在。
七、第一、二審訴訟費用（含追加部分）由被上訴人負擔十分之
    三，餘由上訴人周南、劉振傑、俞昌哲分別負擔十分之一、
    十分之二、十分之四。
    事實及理由
一、程序方面：
  ㈠按「確認法律關係之訴，非原告有即受確認判決之法律上利
    益者，不得提起之；確認證書真偽或為法律關係基礎事實存
    否之訴，亦同」、「前項確認法律關係基礎事實存否之訴，
    以原告不能提起他訴訟者為限」、「前項情形，如得利用同
    一訴訟程序提起他訴訟者，審判長應闡明之；原告因而為訴
    之變更或追加時，不受第255條第1項前段規定之限制」，民
    事訴訟法第247條第1至3項定有明文。經查，被上訴人於原
    審訴之聲明如附表1第㈠欄所示，其中第一、三、五聲明係請
    求確認事實存否。本院遂於民國111年10月4日言詞辯論期日
    ，依民事訴訟法第247條第3項規定，闡明被上訴人得利用同
    一訴訟程序提起他訴訟。嗣被上訴人追加如附表2所示聲明
    （見本院卷㈢第14-17頁），合於前開規定，應准許被上訴人
    追加，先予說明。
　㈡次按「訴狀送達後，原告不得將原訴變更或追加他訴。但有
    下列各款情形之一者，不在此限：二、請求之基礎事實同一
    者」，民事訴訟法第255條第1項第2款定有明文，並依同法
    第446條第1項適用於第二審程序。茲被上訴人於本院追加民
    法第113條為請求權，此與民法第767條第1項中段為選擇合
    併關係（見本院卷㈢第20頁）；上訴人周南、劉振傑、俞昌
    哲均反對其追加（見同卷第20-21頁）。由於被上訴人追加
    部分與起訴均係本於其主張回復原狀之基礎事實，故基礎事
    實相同（同卷第20頁），依前開規定，亦應准許此部分追加
    。
  ㈢再按「當事人不得提出新攻擊或防禦方法。但有下列情形之
    一者，不在此限：三、對於在第一審已提出之攻擊或防禦方
    法為補充者。六、如不許其提出顯失公平者」，民事訴訟法
    第447條第1項第3、6款定有明文。上訴人俞昌哲於本院提出
    其對劉振傑之同時履行抗辯（見本院卷㈠第244頁），為被上
    訴人所反對（見同卷第284頁）。由於上訴人已釋明依民事
    訴訟法第447條第1項第3、6款補充原審防禦方法，如不許其
    提出將顯失公平（見同卷第244頁）。爰准許俞昌哲提出新
    防禦方法。
二、被上訴人起訴主張：坐落臺北市○○區○○段○○段000地號土地
    ，及其上建號同段3203號、3204號即門牌號碼臺北市○○區○○
    ○路○段000巷00○0號、45之1號房屋（下合稱系爭房地，分別
    稱系爭土地、43之1號房屋、45之1號房屋）為一傳統市場，
    設有30餘攤位；系爭房地原由包含伊、伊配偶即訴外人高余
    麗美、周南、劉振傑在內33人所共有（詳如附表3），除伊
    與高余麗美以外，其餘31名共有人均同意出賣其應有部分（
    林萬成原本反對，嗣同意出賣），遂由程永泰於96年1月17
    日代理同意出售之共有人，與訴外人劉月釵簽訂不動產買賣
    契約（下稱96年買賣契約），以新臺幣（下同）1億0700萬
    元將系爭房地售予劉月釵。嗣伊行使土地法第34條之1規定
    之優先承買權，遂與其他32名共有人（含高余麗美）成立同
    一條件之買賣契約，故伊為周南與劉振傑之債權人。附表A
    所示房地（周南所有）與附表B、C所示房地（劉振傑所有）
    均為系爭房地之一部，然而，⑴周南與俞昌哲就附表A所示房
    地，於104年7月14日為贈與行為，並於104年7月20日將所有
    權移轉登記予俞昌哲名下；⑵劉振傑與俞昌哲就附表B所示房
    地，於104年10月8日為贈與行為，於104年10月15日將所有
    權移轉登記至俞昌哲名下；⑶劉振傑與俞昌哲，就附表C所示
    房地於104年10月16日為買賣行為（買賣價金250萬元），並
    在104年10月23日移轉登記至俞昌哲名下。上開債權與物權
    行為均係通謀虛偽意思表示而無效，故前開行為均不存在，
    伊並得代位周南、劉振傑請求俞昌哲塗銷前述所有權移轉登
    記。爰依民法第242條、第767條第1項中段之規定，訴請如
    附表1第㈠欄所示等語（被上訴人於本院追加附表2聲明，另
    於本院追加民法第113條為請求權，詳如第一段理由）。
三、上訴人則以：被上訴人於原審並未訴請確認周南、劉振傑關
    於附表A、B、C房地所有權存在，原判決逕確認其為所有權
    存在之判決，實屬訴外裁判。再者，被上訴人並無確認利益
    。周南與俞昌哲間就附表A房地之贈與及移轉行為，以及劉
    振傑與俞昌哲就附表B、C房地之贈與、買賣與移轉行為，均
    係真正，買賣價金也無回流情事，故前開債權與物權行為均
    屬有效存在，被上訴人無從代位請求回復附表A、B、C房地
    至周南、劉振傑名下。再其次，被上訴人迄未交付1億0700
    萬元價金予出賣人，顯無履約之意，實屬違反誠信且係權利
    濫用。若是俞昌哲與劉振傑買賣關係不存在，俞昌哲得同時
    請求返還250萬元價金等語，資為抗辯。
四、原審就被上訴人請求，判決如附表1第㈡欄所示。上訴人不
    服而提起上訴，並上訴與答辯聲明：㈠原判決不利於上訴人
    部分廢棄；㈡上開廢棄部分，被上訴人在第一審之訴駁回；㈢
    被上訴人追加之訴駁回。被上訴人答辯與追加聲明：㈠上訴
    駁回；㈡追加聲明如附表2所示。（被上訴人於本院所為追加
    ，詳如前述）
五、兩造不爭執事項：（見本院卷㈡第341-343頁、卷㈢第22頁)
  ㈠系爭房地原由附表3所示33人共有（見原審卷第79頁原法院99
    年度重訴字第1090號判決書）。
　㈡除被上訴人及高余麗美外，系爭房地其餘共有人均同意出賣
    其應有部分（林萬成原本反對，嗣同意出賣），程永泰於96
    年1月17日代理同意出賣之共有人，與劉月釵簽定96年買賣
    契約，以1億0700萬元將系爭房地售予劉月釵。嗣於96年1月
    25日寄發存證信函，詢問被上訴人是否行使共有人之優先承
    買權，被上訴人於96年1月28日收受存證信函（見原審卷第1
    13-125頁最高法院105年度台上字第1389號判決書、第271-2
    77頁買賣契約）。
　㈢被上訴人以其行使優先承買權而成立買賣契約為由，訴請其
    他共有人（含高余麗美、周南、劉振傑）移轉系爭房地應有
    部分（下稱99年前案），經原法院100年2月25日99年度重訴
    字第1090號判決，命其他共有人應於被上訴人給付價金1億0
    700萬元之同時，分別將名下之系爭房地持分移轉登記予被
    上訴人。其他共有人上訴，經本院104年7月1日102年度重上
    更㈡字第152號判決駁回上訴，再經最高法院105年8月18日10
    5年度台上字第1389號判決駁回上訴確定（見原審卷第69-12
    5頁判決書）。
　㈣周南、劉振傑與俞昌哲為下列債權、物權行為：（見原審卷
    第29-67頁不動產謄本、本院卷㈡第291-292頁異動索引。被
    上訴人爭執其行為之效力）
　　⑴周南與俞昌哲於104年7月14日，就附表A房地為贈與行為，
      同年月20日將所有權應有部分移轉登記至俞昌哲名下（見
      原審卷第281-286頁贈與契約書與附件、第165-191頁土地
      登記申請書與附件）。
　　⑵劉振傑與俞昌哲於104年10月8日，就附表B房地為贈與行為
      ，同年月15日將所有權應有部分移轉登記至俞昌哲名下（
      見原審卷第287頁贈與契約書、第193-221頁土地登記申請
      書與附件）。
　　⑶劉振傑與俞昌哲104年10月16日為買賣行為，將附表C房地
      以250萬元售予俞昌哲，同年月23日將所有權應有部分移
      轉登記至俞昌哲名下（原審卷第289-299頁買賣契約書與
      附件、第223-253頁土地登記申請書與附件）。
　㈤劉月釵訴請出賣人（含周南、劉振傑）返還96年買賣契約價
    金及賠償損害共6449萬5560元本息（下稱106年前案，省略
    共同被告勤實佳房屋仲介行股份有限公司部分），原法院10
    6年度重訴字第1138號判決命出賣人應返還價金2149萬8520
    元，駁回劉月釵其餘請求；劉月釵就利息敗訴部分上訴，本
    院108年度重上字第384號判決命出賣人應支付遲延利息確定
    （見本院卷㈠第163-175頁判決書、卷㈡第463-476頁判決書）
    。
　㈥劉月釵持本院108年度重上字第384號確定判決，聲請原法院1
    09年度司執字第98538號強制執行事件，查封周南名下其餘
    應有部分，尚未拍定（見本院卷㈠第273-277頁執行命令）。
六、本件爭點為：㈠原判決有無訴外裁判情事？㈡被上訴人有無確
    認利益？㈢周南、劉振傑與俞昌哲就附表A、B房地之贈與、
    移轉行為，是否為通謀虛偽意思表示？㈣劉振傑與俞昌哲就
    附表C房地之買賣、移轉行為，是否為通謀虛偽意思表示？㈤
    被上訴人得否代位周南、劉振傑請求俞昌哲塗銷所有權移轉
    登記？茲就兩造論點分述如下。
七、關於原判決有無訴外裁判情事方面：
　㈠按「除別有規定外，法院不得就當事人未聲明之事項為判決
　　」，民事訴訟法第388條定有明文。次按民事訴訟係採不干
    涉主義。凡當事人所未聲明之利益，不得歸之於當事人，所
    未提出之事實及證據並不得斟酌之，此觀民事訴訟法第388
    條規定自明（最高法院72年度台上字第2533號判決意旨參照
    ）。
　㈡經查，被上訴人於原審109年4月9日準備㈡狀為更正聲明，詳
    如附表1第㈠欄所示（見原審卷第383-387頁）。可知被上訴
    人業已表明其請求「⑴確認周南與俞昌哲間就附表A房地贈與
    及移轉登記無效、⑵確認劉振傑與俞昌哲間附表B房地贈與及
    移轉登記無效、⑶確認劉振傑與俞昌哲間附表C房地買賣及移
    轉登記無效」；並未請求確認周南、劉振傑就前開房地所有
    權應有部分存在。嗣被上訴人於本院主張其已訴請前開贈與
    、買賣、移轉登記無效，並代位周南、劉振傑而請求俞昌哲
    塗銷前開所有權移轉登記；故其真意包含訴請確認周南、劉
    振傑就前開房地所有權應有部分存在云云（見本院卷㈡第390
    -399頁），顯與前開書狀文義不符，故為本院所不採。
　㈢嗣原判決為附表1第㈡欄所示裁判主文。經查，前開主文第第
    一項後段「…被告周南就前述契約標的不動產（指附表A房地
    ）應有部分之所有權存在」、第三項後段「…被告劉振傑就
    前述契約標的不動產（指附表B房地）應有部分之所有權存
    在」、第五項後段「…被告劉振傑就前述契約標的不動產（
    指附表C房地）應有部分之所有權存在」，既非被上訴人於
    原審聲明之事項，是以原判決此部分裁判確係訴外裁判
　　，應由本院予以廢棄，先予說明。
八、關於被上訴人有無確認利益方面：
　㈠按「確認法律關係之訴，非原告有即受確認判決之法律上利
    益者，不得提起之」，民事訴訟法第247條第1項前段定有明
    文。且按確認之訴，若係就為訴訟標的之權利或法律關係之
    成立或存在與否不明確而有爭執，認為有求確認判決之必要
    ，亦所謂有即受確認判決之法律上利益時，即得提起。至有
    無即受確認判決之法律上利益，則應依現實狀態而為判斷（
    最高法院76年度台上字第242號判決意旨參照）。再按所謂
    有即受確認判決之法律上利益，縱其所求確認者為他人間之
    法律關係，亦非不得提起（最高法院42年度台上字第1031號
    判決意旨參照）。
　㈡經查，被上訴人於原審訴之聲明第一、三、五項為「一、確
    認周南與俞昌哲間就附表A所示不動產於民國104年7月14日
    所為之贈與及104年7月20日所為之所有權移轉登記均無效」
　　、「二、確認劉振傑與俞昌哲間就附表B所示不動產於104年
    10月8日所為之贈與及104年10月15日所為之所有權移轉登記
    均無效」、「三、確認劉振傑與俞昌哲間就附表C所示不動
    產於104年10月16日所為之買賣及104年10月23日所為之所有
    權移轉登記均無效」（見原審卷第383-387頁）。依其文義
    可知，被上訴人係訴請確認法律關係基礎事實存否，且前開
    聲明得以追加其他訴訟方式補正，應認被上訴人前開聲明欠
    缺即受確認判決之法律上利益，本院應駁回被上訴人此部分
    確認之訴。
　㈢其次，被上訴人行使優先承買權而與周南、劉振傑就應有部
    分成立買賣關係，已如前述（見不爭執事項㈢），足見被上
    訴人為周南、劉振傑債權人；則周南、劉振傑與俞昌哲間就
    附表A、B、C房地間贈與、買賣與移轉行為是否存在，將影
    響被上訴人債權之實現。嗣被上訴人主張前開行為均屬無效
    而不存在，其為保全債權，遂於本院追加聲明如附表2所示
    （見本院卷㈢第16-17頁）。上訴人則辯稱前開行為均屬有效
    而存在。足見上訴人間前開法律行為關係存否並不明確，致
    被上訴人私法上之地位有受侵害之危險，該危險得以消極確
    認判決予以除去；是以被上訴人前述追加聲明具有即受確認
    判決之法律上利益。上訴人認被上訴人僅為周南、劉振傑之
    債權人，並無確認利益云云（見本院卷㈡第326-328、344-34
    8頁），自非可採（周南與劉振傑於原審認為99年前案確定
    判決效力及於俞昌哲，遂謂被上訴人並無確認利益；嗣於本
    院不再為此主張，見原審卷第539-540頁、本院卷㈠第317-31
    8頁，附此說明）。
　㈣至於俞昌哲辯稱被上訴人迄未支付1億0700萬元予系爭房地共
    有人，其無意履約；實屬違反誠信、權利濫用，俞昌哲並得
    主張同時履行抗辯云云（見原審卷第524-531頁、本院卷
　　㈡第373頁）。依其所陳，純係周南、劉振傑等出賣人迄未依
    法向被上訴人行使權利以保障自身權益；尚與違反誠信、權
    利濫用無涉。且俞昌哲無權行使周南、劉振傑對被上訴人之
    同時履行抗辯權利，是俞昌哲前開辯詞，洵無可取。
九、關於周南與俞昌哲就附表A房地之贈與及移轉行為，劉振傑
    與俞昌哲就附表B房地之贈與及移轉行為，是否為通謀虛偽
    意思表示方面：
　㈠按「表意人與相對人通謀而為虛偽意思表示者，其意思表示
    無效。但不得以其無效對抗善意第三人」，民法第87條第1
    項定有明文。
　㈡經查，周南與俞昌哲於104年7月14日，就附表A房地為贈與行
    為，同年月20日將所有權應有部分移轉登記至俞昌哲名下；
    劉振傑與俞昌哲於104年10月8日，就附表B房地為贈與行為
    ，同年月15日將所有權應有部分移轉登記至俞昌哲名下（見
    不爭執事項㈣之⑴⑵）。然而：
　　⑴系爭房地多數共有人（含周南、劉振傑）與劉月釵訂立總
      價1億0700萬元之96年買賣契約以後，經被上訴人行使優
      先承買權，遂與前述共有人成立同一條件之買賣關係，已
      如前述（見不爭執事項㈢）。依前開契約資料，周南、劉
      振傑名下系爭房地應有部分買賣價金分別為456萬2174元
　　　、232萬6087元（見99年前案一審判決附表即原審卷第95
　　　、99頁）。依上開價款可知，附表A房地價值為114萬0544
      元（計算式：依原審卷第101頁表格，附表A房地占周南前
      開應有部分1/4，推估價值：4,562,174×0.25=1,140,544
      ）；附表B房地價值46萬5217元（計算式：依原審卷第103
      頁表格，附表B房地占劉振傑前開應有部分1/5，推估價值
      ：2,326,087×0.2=465,217）；又附表C房地權利範圍為附
      表B之4倍，如以附表C買賣價格250萬元推算，附表B房地
      價值達62萬5000元。可知附表A、B具有相當財產價值，權
      利人殆無可能輕易拋棄。
　　⑵其次，99年前案一審判決命其他共有人（含周南、劉振傑
　　　）應移轉系爭房地應有部分予被上訴人之對待給付判決；
      其他共有人上訴，嗣本院104年7月1日102年度重上更㈡字
      第152號判決駁回上訴（見不爭執事項㈢）。是周南、劉振
      傑於104年7月間甫遭受不利判決，二人自應妥為因應後續
      風險；參以二人與俞昌哲素不相識，且無親屬等特別親近
      關係，依社會常情，實難想像周南、劉振傑忽然與俞昌哲
      達成附表A、B房地之贈與及移轉合意。何況，周南、劉振
      傑此舉將發生債務不履行情事，但是周南、劉振傑任由俞
      昌哲無端受讓價值不斐資產，自身則面對遭到被上訴人追
      償之風險；殊與常情不符，難認周南、劉振傑與俞昌哲確
      有前開贈與及移轉之真意。
　　⑶上訴人固然辯稱周南、劉振傑與劉月釵協議，周南、劉振
      傑將附表A、B房地過戶予俞昌哲（劉月釵之子），劉月釵
      同意不再向2人請求損害賠償云云（見本院卷㈡第331-332
　　　、356-365頁）。惟查：
　　　①受贈人俞昌哲固然為劉月釵之子，但是其與劉月釵分屬
        不同人格，則俞昌哲雖然受贈附表A、B房地，自行為外
        觀，實與劉月釵無關。再依上訴人所提供贈與契約以及
        原法院調得申請移轉登記文件（見原審卷第281-286頁
        周南與俞昌哲贈與契約書與附件、第165-191頁土地登
        記申請書與附件、原審卷第287頁劉振傑與俞昌哲贈與
        契約書、第193-221頁土地登記申請書與附件），均無
        隻字片語提及劉月釵有何放棄賠償請求權之約定，已難
        採信上訴人所辯。
　　　②再者，前開贈與契約書、土地登記申請書與完稅資料等
        文件，僅能證明當事人有簽立文件、繳納稅捐之外觀，
        上訴人憑此辯稱並無通謀虛偽意思表示云云（見本院卷
        ㈡第364-365頁），尚嫌無據。又上訴人所舉地政士黃欲
        彬存證信函（見本院卷㈡第99-102頁），純係描述其受
        託辦理過戶手續之相關情節，並未提及其參與周南、劉
        振傑與俞昌哲間實際討論與協議之過程，是上訴人憑此
        主張前述贈與、移轉並非通謀虛偽意思表示一節（見同
        卷第362-363頁），亦非可採。
　　　③再其次，周南、劉振傑早於104年7、10月間分別贈與並
        移轉附表A、B房地至俞昌哲名下（見不爭執事項㈣）。
        但是，劉月釵仍於106年前案訴請包含周南、劉振傑在
        內之全體出賣人，應返還買賣價金及賠償損害共6449萬
        5560元，嗣該件確定判決命出賣人僅需返還價金2149萬
        8520元本息（見不爭執事項㈤），但是，周南、劉振傑
        與劉月釵均未於該案表示曾於104年間達成免責協議，
        實難採信上訴人所辯。又106年前案並非必要共同訴訟
        ，是上訴人抗辯劉月釵必須對周南、劉振傑及其他出賣
        人一併起訴云云；並無可採。何況，劉月釵於該案判決
        確定後，仍持本院108年度重上字第384號確定判決（即
        106年前案二審確定判決），聲請原法院109年度司執字
        第98538號強制執行事件，遂查封周南名下剩餘應有部
        分，尚未拍定（見不爭執事項㈥）；益徵劉月釵持續行
        使債權，未曾放棄求償權利。是以上訴人前開辯詞，洵
        非可信。
  　㈢綜上，周南、劉振傑無端贈與及移轉附表A、B所示房地予
      俞昌哲，顯屬通謀虛偽意思表示，依民法第87條第1項規
      定，均屬無效。是以被上訴人主張「⑴周南與俞昌哲間，
      就附表A所示房地於104年7月14日所為贈與之債權行為及1
      04年7月20日所為之所有權移轉登記之物權行為，均係通
      謀虛偽意思表示而無效，以致不存在；⑵劉振傑與俞昌哲
      間，就附表B所示房地於104年10月8日所為贈與之債權行
      為及104年10月15日所為之所有權移轉登記之物權行為，
      亦為通謀虛偽意思表示而無效，以致不存在」，均屬可採
　　　。
十、關於劉振傑與俞昌哲就附表C房地之買賣、移轉行為，是否
    為通謀虛偽意思表示方面：
　㈠經查，劉振傑與俞昌哲間就附表C所示房地，於104年10月16
    日為價金250萬元之買賣契約，於同年月23日移轉登記至俞
    昌哲名下（見不爭執事項㈣之⑶）。然而，前開買賣契約第2
    條記載價金250萬元於過戶完畢一次給付（見原審卷第291頁
    ），劉振傑當時對於俞昌哲並無其他債務，竟在未取得任何
    價款或擔保之情形下，約定由其負擔先為過戶之義務，此種
    不公平條款實與交易常情不符，已有可疑。
　㈡其次，前開買賣移轉登記在104年10月21日向臺北市大安地政
    事務所申請辦理，並檢附土地增值稅、契稅、房屋稅之繳款
    單據，以及同年月16日簽立之土地／建築改良物所有權買賣
    移轉契約書，身分證件影本、印鑑證明、所有權狀，由買賣
    雙方共同委託地政士黃欲彬申辦（見原審卷第223-253頁
　　）。但是，前開印鑑證明係104年10月6日下午16時即申請（
    見同卷第245頁），此與劉振傑為申辦附表B房地贈與登記所
    使用104年10月6日12時印鑑證明（見同卷第217頁），僅相
    隔4小時；可知附表C之債權及物權行為，與附表B之債權及
    物權行為密切相關。參諸劉振傑與俞昌哲於104年10月8日就
    附表B房地所為贈與行為、同年月15日移轉登記行為，均屬
    通謀虛偽意思表示，均如前述；已難認劉振傑與俞昌哲就附
    表C房地具有買賣與移轉登記之真意。
　㈢再其次，劉振傑於原審109年2月20日庭期陳稱：「我本來是
    用贈與，因為我跟被告俞昌哲的媽媽很熟，後來贈與的時候
    原告的配偶一直拖，被告俞昌哲的母親說要告大家，我們就
    怕，所以就變成買賣，賣200多萬，我老了，需要生活。我
    原來想要贈與的時候大約是6、7年前，那時候不缺錢，後來
    才缺錢。我收到的錢是現金，所以直接放身上」等語（見原
    審卷第304頁筆錄）。然而，劉振傑甫於104年10月8日將附
    表B房地贈與俞昌哲、同年月15日移轉登記至俞昌哲名下，
    既如前述；則其聲稱在過戶次日（16日）即發生經濟困難遂
    以250萬元出售附表C房地，已違常理。參以劉振傑必須先為
    過戶手續始可取得價金（見第㈠小段理由），亦與其所陳需
    款急迫情節矛盾。此外，劉振傑係在104年10月28日收受俞
    昌哲所交付面額250萬元支票，嗣經提示領款（見原審卷第2
    96-297、329頁），則其於前述庭期聲稱係收取現金云云，
    顯與客觀資料不符。劉振傑說詞既有諸多不合常情、前後不
    一致情節、益證其與俞昌哲並無買賣、移轉附表C房地之真
    意。
　㈣俞昌哲雖於原審同一庭期陳述，其向劉振傑購買賸下的應有
    部分，支付價金方式是開票給劉振傑云云（見原審卷第305
    頁），仍無從說明劉振傑前開各項不合常情與矛盾情節，故
    為本院所不採。又前開買賣契約書、土地登記申請書與附件
    ，僅能證明當事人有簽立文件、繳納稅捐之外觀，上訴人憑
    此辯稱並無通謀虛偽意思表示云云（見本院卷㈡第364-365頁
    ），尚嫌無據。關於地政士黃欲彬存證信函，並不涉及劉振
    傑與俞昌哲間實際討論與協議之過程，亦如前述；是上訴人
    憑此主張附表C房地之買賣、移轉並非通謀虛偽意思表示一
    節（見同卷第362-363頁），亦非可採。
　㈤俞昌哲固然於104年10月28日交付面額250萬元支票予劉振傑
　　，嗣經提示付款；由於劉振傑與俞昌哲關於附表C房地並無
    買賣與移轉之真意，已如前述，是以劉振傑雖收取250萬元
　　，惟其原因多端，仍無從推論劉振傑與俞昌哲為上開債權與
    物權行為真正。有關被上訴人主張前述250萬元已回流至俞
    昌哲一節（見本院卷㈡第425-428頁），固未舉證以實其說
　　，但是不影響本院關於前述通謀虛偽意思表示之認定。故被
    上訴人聲請訊問洪佳楊、韓賡憲以及調取洪佳楊帳戶資料；
    實無必要。
　㈥綜上，劉振傑與俞昌哲間就附表C所示房地既無買賣與移轉所
    有權之真意，被上訴人主張「劉振傑與俞昌哲間，就附表C
    所示房地，於104年10月16日所為買賣之債權行為及104年10
    月23日所為之所有權移轉登記之物權行為，均係通謀虛偽意
    思表示而無效，以致不存在」，亦屬可信。
十一、關於被上訴人得否代位周南、劉振傑請求俞昌哲塗銷所有
　　權移轉登記方面：
  ㈠按「債務人怠於行使其權利時，債權人因保全債權，得以自
    己之名義，行使其權利。但專屬於債務人本身者，不在此限
　　」、「所有人…對於妨害其所有權者，得請求除去之…」，民
    法第242條、第767條第1項中段定有明。又按民法第242條代
    位權行使之範圍，就同法第243條但書規定旨趣推之，並不
    以保存行為為限，凡以權利之保存或實行為目的之一切審判
    上或審判外之行為，諸如假扣押、假處分、聲請強制執行、
    實行擔保權、催告、提起訴訟等，債權人皆得代位行使（最
    高法院69年度台抗字第240號裁定意旨參照）。
　㈡被上訴人與周南、劉振傑間存在系爭房地應有部分之買賣關
    係，已如前述。其次，⑴周南與俞昌哲間，就附表A所示房地
    於104年7月14日所為贈與之債權行為及104年7月20日所為之
    所有權移轉登記之物權行為，均不存在；⑵劉振傑與俞昌哲
    間，就附表B所示房地於104年10月8日所為贈與之債權行為
    及104年10月15日所為之所有權移轉登記之物權行為，均不
    存在；⑶劉振傑與俞昌哲間，就附表C所示房地，於104年10
    月16日所為買賣之債權行為及104年10月23日所為之所有權
    移轉登記之物權行為，均不存在；亦如前述。但是周南、劉
    振傑遲未請求俞昌哲將前開所有權登記塗銷（塗銷登記即當
    然發生回復周南、劉振傑所有權效果），顯係怠於行使權利
    以致遲未回復其履行債務資力。是以被上訴人為保全債權
　　，代位周南、劉振傑行使民法第767條第1項中段請求權，請
    求俞昌哲「⑴將附表A房地所有權於104年7月20日所為之所有
    權移轉登記塗銷、⑵將附表B房地所有權於104年10月15日所
    為之所有權移轉登記塗銷、⑶將附表C房地所有權於104年10
    月23日所為之所有權移轉登記塗銷」；自屬有據，應予准許
    。又被上訴人係代位劉振傑行使物上請求權，且俞昌哲與劉
    振傑間並無買賣關係，其交付250萬元並非基於給付價金目
    的而為，則其所行使返還金錢請求權，顯與解除買賣契約之
    價金返還請求權有別，此與前開塗銷登記自無對待給付關係
    可言。則俞昌哲就附表C房地所有權塗銷登記以返還250萬元
    所為同時履行抗辯（見本院卷㈡第373-374頁），洵無可採。
    （另被上訴人前開請求與追加民法第113條之請求權，核屬
    單一聲明之選擇合併關係，其代位依民法第767條第1項中段
    之請求為有理由，即應為其勝訴之判決，其餘請求權毋庸再
    為論述）
十二、綜上所述：
  ㈠被上訴人依民法第242條、第767條第1項中段之規定，訴請「
    ⑴俞昌哲應將附表A房地所有權於104年7月20日所為之所有權
    移轉登記塗銷、⑵俞昌哲應將附表B房地所有權於104年10月1
    5日所為之所有權移轉登記塗銷、⑶俞昌哲應將附表C房地所
    有權於104年10月23日所為之所有權移轉登記塗銷」；為有
    理由，應予准許。逾此所為請求，為無理由，應予駁回。原
    審就超過上開應准許部分，為上訴人敗訴之判決，並訴外裁
    判確認周南、劉振傑之所有權存在；自有未洽。上訴意旨就
    此部分指摘原判決不當，求予廢棄，為有理由，應由本院將
    原判決主文第一、三、五項廢棄，並就原判決主文第一、三
    、五項之各項前段改判如主文第2項所示。至於上開應准許
    部分，原審所為被上訴人勝訴判決，核無違誤，上訴意旨就
    此部分指摘原判決不當，求予廢棄改判，為無理由，應駁回
    其上訴。
　㈡被上訴人於本院追加訴請如附表2所示；為有理由，亦應准許
    ，爰判決如主文第4至6項所示。
十三、本件事證已臻明確，兩造其餘攻擊、防禦方法及證據，經
    斟酌後，認均不足以影響本判決結果，自無逐一詳予論述之
    必要，併予敘明。
十四、據上論結，本件上訴為一部有理由，一部無理由，被上訴
    人追加之訴為有理由，依民事訴訟法第450條、第449條第1
    項、第79條前段、第85條第1項後段，判決如主文。
中　　華　　民　　國　　111 　年　　10　　月　　18　　日
                  民事第十一庭  
                        審判長法  官  李慈惠
                              法  官  鄭貽馨  
                              法  官  吳燁山
正本係照原本作成。
如不服本判決，應於收受送達後20日內向本院提出上訴書狀，其
未表明上訴理由者，應於提出上訴後20日內向本院補提理由書狀
（均須按他造當事人之人數附繕本）上訴時應提出委任律師或具
有律師資格之人之委任狀；委任有律師資格者，另應附具律師資
格證書及釋明委任人與受任人有民事訴訟法第466條之1第1項但
書或第2項所定關係之釋明文書影本。如委任律師提起上訴者，
應一併繳納上訴審裁判費。
中　　華　　民　　國　　111 　年　　10　　月　　20　　日
　　　　　　　　　　　　　    書記官  莊雅萍
　　　　　　　　　　　　　
附表A：
⑴土地：坐落臺北市○○區○○段○○段000地號土地（所有權權 　      利範圍2/10,000） ⑵建物：同段3203建號即門牌號碼臺北市○○區○○○路○段000 　      巷00○0號建物（所有權權利範圍1/40） 
附表B：
⑴土地：坐落臺北市○○區○○段○○段000地號土地（所有權權 　      利範圍4/50,000） ⑵建物：同段3204建號即門牌號碼臺北市○○區○○○路○段000 　      巷00○0號建物（所有權權利範圍1/100） 
附表C：
⑴土地：坐落臺北市○○區○○段○○段000地號土地（所有權權 　      利範圍16/50,000） ⑵建物：同段3204建號即門牌號碼臺北市○○區○○○路○段000 　      巷00○0號建物（所有權權利範圍4/100） 
附表1：（被上訴人原審訴之聲明與原判決主文對照表）
    ㈠被上訴人於原審訴之聲明       （見原審卷第383-387頁）       ㈡原判決主文第一至六項 一、確認周南與俞昌哲間就附表A所示不動產於民國104年7月14日所為之贈與及104年7月20日所為之所有權移轉登記均無效。 一、確認周南與俞昌哲間就附表A所示不動產於民國104年7月14日所為之贈與契約及104年7月20日所為之所有權移轉登記契約均無效。周南就前述契約標的不動產應有部分之所有權存在。 二、俞昌哲應將附表A所示不動產於104年7月20日所為之所有權移轉登記予以塗銷，並回復登記為周南所有。 二、俞昌哲應將就前項土地及建物所有權於104年7月20日所為所有權移轉登記塗銷。 三、確認劉振傑與俞昌哲間就附表B所示不動產於104年10月8日所為之贈與及104年10月15日所為之所有權移轉登記均無效。 三、確認劉振傑與俞昌哲間就附表B所示不動產於104年10月8日所為之贈與契約及104年10月15日所為之所有權移轉登記契約均無效。劉振傑就前述契約標的不動產應有部分之所有權存在 四、俞昌哲應將附表B所示不動產於 104年10月15日所為之所有權移轉登記予以塗銷，並回復登記為被告劉振傑所有。 四、俞昌哲應將就前項土地及建物所有權於104年10月15日所為之所有權移轉登記塗銷。 五、確認劉振傑與俞昌哲間就附表C所示不動產於104年10月16日所為之買賣及104年10月23日所為之所有權移轉登記均無效。 五、確認劉振傑與俞昌哲間就附表C所示不動產於104年10月16日所為之買賣契約及104年10月23日所為之所有權移轉登記契約均無效。劉振傑就前述契約標的不動產應有部分之所有權存在。　　 六、俞昌哲應將附表C所示不動產於104年10月23日所為之所有權移轉登記予以塗銷，並回復登記為劉振傑所有。 六、俞昌哲應將前項土地及建物所有權於104年10月23日所為之所有權移轉登記塗銷。 
附表2：被上訴人於二審追加聲明（見本院卷㈢第16-17頁）
一、確認周南與俞昌哲間，就附表A所示房地於104年7月14日所為贈與之債權行為及104年7月20日所為之所有權移轉登記之物權行為均不存在。 二、確認劉振傑與俞昌哲間，就附表B所示房地於104年10月8日所為贈與之債權行為及104年10月15日所為之所有權移轉登記之物權行為均不存在。 三、確認劉振傑與俞昌哲間，就附表C所示房地於104年10月16日所為買賣之債權行為及104年10月23日所為之所有權移轉登記之物權行為均不存在。   
附表3：系爭房地共有人
  ⑴系爭土地共有人（33人）：
    高金伯、周南、劉振傑、訴外人高余麗美（高金伯配偶）、
    林萬成。
　  訴外人程永泰、邱明、馬清雪、黃李阿青、周莉娜、黃林秀
　　琴、劉林雪英、吳美珠、林葉、賴寶彩、林國暐、朱芳慧、
    賴寄草（歿，現為賴宗青）等13人（下合稱程永泰等13人）
　  訴外人吳陳絲絹、黃劉炫妹、劉以忠、朱榮村、陳郭秀霞、
    陳繼承、巫黎卿、彭梅英、傅湘敏、王方玉霞、許順興、鄭
    秀琴、曾綉絜、葉宸芳、陳葉菊妹（歿，現為陳藤雄）等15
    人（下合稱吳陳絲絹等15人）。
　⑵43之1號房屋共有人（16人）：　
　　高金伯、周南、高余麗美，以及程永泰等13人
　⑶45之1號房屋共有人（17人）：　
　　高金伯、林萬成，以及吳陳絲絹等15人